臺灣屏東地方法院刑事判決　　　　　　　 92年度選訴字第4號
公　訴　人　臺灣屏東地方法院檢察署檢察官
被　　　告　戊○○○
選任辯護人　洪士宏律師
　　　　　　林易玫律師
被　　　告　庚○○
　　　　　　　　　　　樓
上列被告等因賄選等案件, 經檢察官提起公訴（90年度選偵字第
41、44、57、58、65、74、78、80號; 91年選偵字第11、17、48
、49、51、81、99、230 號）, 本院判決如下：
    主  文
戊○○○、庚○○共同預備對於有投票權之人交付賄賂, 約其投
票權為一定之行使, 戊○○○處有期徒刑肆月, 庚○○處有期徒
刑參月, 如易科罰金, 均以參佰元折算壹日。均褫奪公權貳年。
扣案之新臺幣伍仟元沒收。
    事  實
一、緣戊○○○為立法委員候選人蔡豪新園鄉後援會執行長丙○○之配偶, 庚○○則為戊○○○之友人。庚○○自民國86年
    9 月27日起即設籍高雄縣大寮鄉○○路139 之26號5 樓, 對
    屏東縣之各項公職人員選舉並無投票權。
二、戊○○○與庚○○2 人為使蔡豪當選第5 屆立法委員, 遂基
    於預備對於有投票權人交付賄賂而約其投票予蔡豪之犯意聯
    絡, 於90年11月16日中午某時, 在庚○○位於屏東縣新園鄉
    ○○村○○路318之1號住處, 由戊○○○交付來源不明之新
    臺幣（下同）5,000元予庚○○, 共同預備以每票500元之代
    價, 賄賂庚○○之夫家及娘家中有投票權者共計10人, 並與
    其等約定投票予立法委員候選人蔡豪。惟庚○○尚未著手行
    賄, 即為法務部調查局屏東縣調查站（以下簡稱調查站）循
    線依法監聽而查獲。庚○○於調查站調查人員詢問時, 除坦
    承上情外, 並主動繳交前開預備賄賂之5,000 元現金供調查
    人員扣案。戊○○○與庚○○2 人於檢察官偵查中亦就上開
    情節分別自白不諱。
三、案經法務部調查局屏東調查站報請臺灣屏東地方法院檢察署
    檢察官偵查起訴。
    理  由
一、訊據被告戊○○○、庚○○雖分別坦承於前開時、地交付及
    收受5,000 元現金, 惟均矢口否認有何預備賄選之犯行, 被
    告戊○○○辯稱: 該筆現金是借給被告庚○○的, 與選舉無
    關云云（本院卷(一)第139 頁準備程序筆錄參照）; 被告庚○○亦辯稱: 那筆錢是被告戊○○○借給我的, 與選舉無關云
    云（本院卷(一)第158 頁準備程序筆錄參照）。經查：
    (一)證據能力部分:
      1.被告庚○○於調查站調查中及檢察官偵查時之自白:
        被告庚○○於調查站調查中曾陳稱: 「我答應戊○○○
        請我夫家及娘家兩戶計有10票支持蔡豪... 每票500 元
        , 總計5,000 元, 是戊○○○於90年11月18日前某日白
        天下午（詳細日期、時間記不清楚）親至我夫家交付予
        我, 要我及家人將票投給蔡豪, 但交付買票賄款此事,
        我家人都不知道, 事後我覺得不妥, 要將該筆5,000 元
        之買票賄款退還給戊○○○, 但戊○○○拒絕收回, 並
        告訴我該款沒有在退回的。」等語不諱（90年選偵字第
        57號第6 頁）, 並自行繳交5,000 元供調查員扣案（同
        前揭筆錄、90年選偵字第44號卷第145 、155 、156 頁
        扣押物品清單、現金照片及信封袋參照）。嗣於本院審
        理中, 被告庚○○雖翻異前詞, 改稱其係因調查員向其
        告稱若坦承犯行即可趕快回家, 伊為了照顧家中小孩,
        又不諳法律, 才向調查員承認犯行, 實則並無收賄情事
        云云, 似主張上開自白係出於調查員之脅迫。惟常人若
        明知自己與犯罪無涉, 又未遭受身心上難以忍受之刑求
        , 為避免誣陷, 以保清譽, 衡情應堅決否認所受指控之
        罪名, 洵無僅求儘早結束偵訊而向司法人員虛偽自白,
        甚至自行繳出5,000 元以供扣案之理。況被告庚○○非
        僅於調查員調查中自白犯行不諱, 其接續受檢察官偵訊
        時亦供陳: 「我拿到戊○○○10票的錢, 我夫家7 票,
        娘家3 票, 是她拿來我家, 是在中午的時候給我的, 並
        要我投給蔡豪, 我收了錢之後, 隔天打電話給戊○○○
        , 說要退還那些錢, 但她說那種錢沒有在退的。我沒有
        把錢交出去, 都交給調查站了, 是1,000 元的新鈔, 共
        5 張。」等語無訛（同前揭卷第2 頁背面參照）, 與其
        在調查站調查中所為自白並無二致。且其在調查站受調
        查時, 果若遭受調查員之不法脅迫, 儘可於偵查時逕向
        檢察官舉發, 豈能不加辯駁, 即附和前詞, 續向檢察官
        為虛偽自白？復觀諸被告庚○○於調查站受詢問時, 每
        於筆錄騎縫處或簽名處蓋用私章, 以昭慎重, 益見被告
        庚○○就該次詢問乃有備而來, 並無於受脅迫後輕率應
        答之情事。被告於調查站詢問及檢察官偵查中之自白既
        係出於其個人自由意志, 依刑事訴訟法第156 條第1 項
        規定, 得為證據。
　　　2.被告戊○○○於檢察官偵查時之自白:
      　被告戊○○○於檢察官偵查中曾坦認: 「（檢察官問:
        何時向庚○○買票？）我有拿5,000 元給他。（檢察官
        問: 你﹝應係「她」字之筆誤﹞家有幾票？）說有10票
        , 我說若無特定人選, 投給他蔡豪。（檢察官問: 她交
        出5,000 元新版的千元大鈔, 你交給她的？）是。」等
        語不諱（90年選偵字第44號卷第112 頁）, 且其於本院
        審理中並未陳稱其前開自白係受「強暴、脅迫、利誘、
        詐欺、疲勞訊問、違法羈抽或其他不正方法」所致, 僅
        辯稱「當時我可能沒聽清楚檢察官問的話」（本院卷(四)
        94年10月31日審判筆錄第8 頁參照）, 因此被告前開自
        白堪認係出於自由意志, 依刑事訴訟法第156 條第1 項
        規定, 得為證據。
      3.被告2 人對彼此於90年11月17日14時10分至11月18日10
        時20分間以電話通聯之通訊監察譯文（90年選偵字第44
        號卷第19頁）及被告庚○○自行提出扣案之5,000 元現
        金, 並未爭執其證據能力。且前開通訊監察譯文乃臺灣
        屏東地方法院檢察署檢察官依法核發通訊監察書（屏檢
        輝厚監字第22632號,90 年選偵字第44號卷第161頁）後
        交調查站執行監聽取得, 並無違法之處。而扣案之現金
        5,000 又係被告庚○○自行繳出, 亦無違法搜索情事,
        是前開譯文及扣案現金, 應均得為證據。
    (二)得心證之理由:
      1.前開事實業據被告戊○○○、庚○○2 人於調查站調查
        中及檢察官偵查時自白不諱, 且互核情節大致相符。復
        有交款隔天, 被告2 人間以電話聯絡, 談論退還賄款之
        通訊監察譯文1 分附卷可稽（90年選偵字第44號卷第19
        頁）, 並有被告庚○○所提出之賄款5,000 元扣案供憑
        。而上開通訊監譯文內容亦適與被告庚○○於檢察官偵
        查中供陳其曾打電話予被告戊○○○, 表示欲將賄款退
        還一情相符, 足徵被告2 人自白情節非虛。
      2.被告戊○○○及庚○○雖於本院審理中雙雙翻異前詞,
        否認前開5,000 元係預備交付有投票權人之賄款。惟被
        告2 人自白時, 均陳稱該5,000 元係預備供賄賂「10名
        」有投票權之人。彼此就行賄人數、行賄金額及交款地
        點等事項, 供述均無差異。因彼等自白內容, 皆屬2 人
        私下交往細節, 第三人無從得知, 亦無事先串供, 陷己
        入罪之可能, 故渠等應係根據己身記憶, 陳述業已發生
        之事實, 方可使陳述內容吻合, 且訊問過程中又無任何
        使被告違反自由意志之不法情事, 故被告上揭自白, 應
        屬可信。又被告庚○○於調查站調查中已明確供稱, 其
        除積欠被告戊○○○7,250 元直銷化粧品費用外, 2 人
        平日並無金錢往來（90年選偵字第57號卷6 頁背面）,
        是其於本院審理中翻稱該5,000 元係普通借款云云, 即
        與前開陳詞矛盾, 所辯顯為臨訟卸責之詞, 委無可採。
      3.又被告庚○○前就卷附通訊監察譯文中所稱「退款」乃
        指「退還5,000 元賄款」一事, 已於調查站調查中及檢
        察官偵查中自白綦詳, 且其自白時間與通話日期, 時隔
        僅約半個月, 記憶猶新, 所言應屬可信。其在本院審理
        中雖改稱前開通訊監察譯文中之「退款」係指伊欲退還
        其向被告戊○○○支借之5,000 元云云（本院卷(四)94
        年10月31日審判筆錄第12頁）。然其前揭借款之說既非
        可信, 則其辯稱電話中所談論者係退還該5,000 元借款
        予被告黃玉嬋云云, 自亦屬虛構之詞, 不可憑信。而被
        告戊○○○就上開譯文中所稱「退款」, 則有「退還傳
        銷工作上獲得之佣金」（本院卷(四)94年10月31日審判筆
        錄第6 頁）; 「芹菜的錢也有要退給我, 所以通訊譯文
        中指的是芹菜的錢」（本院卷(四)94年10月31日審判筆錄
        第6 頁）及「退錢指的是借錢的5,000 和芹菜的500 元
        」（本院卷(四)94年10月31日審判筆錄第17頁）3 種截然
        不同之說詞, 與被告庚○○於本院審理中陳稱該「退款
        」係退款借款云云亦有齟齬, 莫衷一是, 是其所辯亦難
        遽信。
      4.綜上所論, 本件犯罪事證已臻明確, 被告2 人犯行堪以
        認定。
二、核被告戊○○○、庚○○2 人所為, 均係犯公職人員選舉罷
    免法第90條之1 第2 項之預備對於有投票權人交付賄賂罪。
    被告2 人就上開犯行有犯意聯絡及行為分擔, 均為共同正犯
    。公訴意旨未能審酌被告庚○○設籍高雄縣大寮鄉, 對屏東
    縣內之立法委員選舉並無投票權, 因認被告庚○○收受現款
    之行為係犯刑法第143 條第1 項之投票受賄罪, 尚有未洽,
    惟其收受5,000 元現款之基本事實同一, 本院仍應審理, 並
    變更起訴法條。又公訴人所舉證據顯然不足以證明被告戊○○○就共同被告丙○○所涉犯行或被告丙○○就被告戊○○○之上開犯行有犯意聯絡及行為分擔（其理由詳後述）, 且
    被告戊○○○明知被告庚○○設籍高雄縣大寮鄉（本院卷(四)
    94 年10 月31日審判筆錄第10頁）, 其交付現金5,000 元予
    被告庚○○, 顯然意在預備行賄被告庚○○夫家及娘家之親
    友, 而非賄賂庚○○, 公訴人未審酌上情, 遽認被告戊○○○係犯公職人員選舉罷免法第90條之1 第1 項之賄選罪, 顯
    亦出於誤會, 惟其基本事實同一, 本院仍應予以審理, 並變
    更起訴法條。被告2 人於偵查中均曾自白預備賄選犯行, 故
    應分別依公職人員選舉罷免法第90條之1 第5 項規定減輕其
    刑。爰審酌被告2 人之智識程度、均無犯罪前科, 彼等不思
    以候選人之品格、才能、學識及政見吸引選民, 反以金錢誘
    惑他人投票予特定候選人, 其行為足以敗壞選風, 助長貪婪
    人性, 戕害選舉制度薦舉賢能之士為民服務之功能, 彼等所
    擬賄選金額為5,000 元、人數多達10人, 被告2 人雖曾一度
    於調查站調查中或檢察官偵查時坦承犯行, 惟至本院審理時
    , 又雙雙否認犯行, 被告庚○○態度轉趨高傲, 有恃無恐之
    情溢於言表, 2 人犯後均無悔意等一切情狀, 分別量處如主
    文所示之刑, 並諭知易科罰金之折算標準, 且均不予宣告緩
    刑, 以資懲儆。又被告2 人所犯者均係公職人員選舉罷免法
    第5 章之罪, 且均受有期徒刑以上刑之宣告, 爰依該法第98
    條第3 項及刑法第37條第2 項規定, 分別宣告褫奪公權2 年
    。而扣案現金5,000 元為供被告2 人預備交付之賄賂, 不問
    屬於被告與否, 均應依公職人員選舉罷免法第90條之1 第3
    項規定宣告沒收。
三、公訴意旨另以: 被告戊○○○與其配偶丙○○、蔡豪競選總
    部新園鄉轄區幹部易自強及其他分區樁腳甲○○、辛○○、
    乙○○、己○○、丁○○等人共同基於概括犯意聯絡, 由易
    自強負責賄選資金調度, 其餘樁腳則負責發放, 對於有投票
    權之人, 以每票500 元交付賄賄。戊○○○果於90年11月12
    日晚間前往選民住處蒐集年籍資料, 以製作名冊買票。當晚
    與丙○○電話聯繫, 表示當晚找不到選民, 有的則不敢轉達
    , 丙○○質之何人不敢, 戊○○○表示回家再告知。戊○○○續以電話聯絡小樁腳「源仔」, 要求其於明日上午之前,
    將賄選名冊擬妥。戊○○○於90年11月12日晚上, 在小樁腳
    「開山仔」住處, 交妥賄選名冊表格。因認被告戊○○○涉
    犯公職人員選舉罷免法第90條之1 第1 項之賄選罪嫌。然查
    :
    (一)公訴意旨雖認本件賄選資金均係由共同被告易自強負責調
      度, 惟公訴人並未提出任何證據, 證明被告戊○○○交付
      予被告庚○○之5,000 元現金, 係由共同被告易自強交付
      予被告戊○○○, 或由被告易自強透過他人輾轉交付。此
      外, 公訴人亦未指出任何證據方法, 證明被告戊○○○與
      其他被告丙○○、甲○○、辛○○、乙○○、己○○、丁○○等人, 於何時、何地, 就為立法委員候選人蔡豪賄選
      一事有如何之犯意聯絡及行為分擔？因此, 公訴意旨所稱
      被告戊○○○與被告丙○○、易自強、甲○○、辛○○、
      乙○○、己○○、丁○○等人曾基於概括犯意聯絡, 由易
      自強負責賄選資金調度, 再由其餘樁腳發放一節即難認屬
      實, 不能遽認被告戊○○○就前揭事實欄以外之犯罪事實
      , 與其他被告有犯意聯絡及行為分擔。
    (二)又公訴意旨所稱「戊○○○於90年11月12日晚間前往選民
      住處蒐集年籍資料, 以製作名冊買票。當晚與丙○○電話
      聯繫, 表示當晚找不到選民, 有的則不敢轉達, 丙○○質
      之何人不敢, 戊○○○表示回家再告知。戊○○○續以電
      話聯絡小樁腳『源仔』, 要求其於明日上午之前, 將賄選
      名冊擬妥。戊○○○於90年11月12日晚上, 在小樁腳『開
      山仔』住處, 交妥賄選名冊表格」等情, 乃以被告戊○○○與其叔陳武昌間之通訊監察譯文（90年選偵字第44號卷
      第19頁參照）; 被告戊○○○與其配偶丙○○間之通訊監
      察譯文（90年選偵字第44號卷第166 頁參照）及被告戊○○○與綽號「源仔」之男子間之通訊監察譯文（90年選偵
      字第166 頁參照）等證據為本。惟細譯上開數則通訊監察
      譯文, 其中或有論及「有的說不敢用」（被告戊○○○與
      被告丙○○之對話）; 或有謂「我麻煩他的事辦的如何？
      」（被告戊○○○與「源仔」之對話）; 或謂「源仔, 你
      的工作做好沒？」（被告戊○○○與「源仔」之對話）;
      或謂「『開山仔』用好了, 但『武寒仔』還在猶豫。」（
      被告戊○○○與丙○○對話）等語, 然均無一語提及被告
      戊○○○以若干金額、於何時、何地, 向何人行賄並約定
      投票權如何行使？因此, 公訴意旨認為前開通話內容係在
      談論為候選人蔡豪賄選之事宜云云, 顯係出於公訴人主觀
      之臆測, 不足為認定犯罪事實之證據。
    (三)綜上所論, 公訴人所指被告戊○○○此部分行為, 與公職
      人員選舉罷免法第90條之1 第1 項賄選罪之構成要件有間
      , 不能以該罪相繩。此外復查無其他證據證明被告戊○○○與丙○○等其他共同被告, 就事實欄以外之其他犯罪事
      實有犯意聯絡及行為分擔, 惟公訴意旨既認此部分與前揭
      論罪科刑部分有連續犯之裁判上一罪關係, 爰不另為無罪
      之諭知。
據上論斷，應依刑事訴訟法第299 條第1 項前段、300 條, 公職
人員選舉罷免法第90條之1 第2 項、第3 項、第5 項、第98條第
3 項, 刑法第11條、第28條、第41條第1 項前段、第37條第2 項
, 判決如主文。
中　　華　　民　　國　　94　　年　　11　　月　　14　　日
                  刑事第四庭    審判長法  官  莊鎮遠
　　　　　　　　　　　　　　　　　　　法　官　蘇碧珠
                                      法　官　王以齊
以上正本證明與原本無異。
如不服本判決應於收受本判決送達後十日內向本院提出上訴書狀
，其未敘述上訴理由者，並得於提起上訴後十日內向本院補提理
由書狀（均須按他造當事人之人數附繕本）「切勿逕送上級法院
」
中　　華　　民　　國　　94　　年　　11　　月　　14　　日
                                      書記官  盧姝伶
附錄本判決論罪科刑法條：
公職人員選舉罷免法第90條之1
對於有投票權之人，行求期約或交付賄賂或其他不正利益，而約
其不行使投票權或為一定之行使者，處5 年以下有期徒刑，得併
科新台幣40萬元以上4 百萬元以下罰金。
預備犯前項之罪者，處 1 年以下有期徒刑。
預備或用以行求期約或交付之賄賂，不問屬於犯人與否，沒收之
。
犯第 1 項或第 2 項之罪，於犯罪後六個月內自首者，減輕或免
除其刑；因而查獲候選人為共犯者免除其刑。
犯第 1 項或第 2 項之罪，在偵查中自白者，減輕其刑；因而查
獲候選人為共犯者，減輕或免除其刑。
